行　政　法　院　判　決　　　　　　　　　　　　　　八十七年度判字第五八四號
　　原　　　告　甲○○
　　　　　　　　乙○○
　　被　　　告　桃園縣蘆竹地政事務所
右當事人間因地上權登記事件，原告不服臺灣省政府中華民國八十六年九月二十三日
八六府訴二字第一六二八一八號再訴願決定，提起行政訴訟，本院判決如左︰
　　主  文
原告之訴駁回。
　　事  實
緣原告依被告民國八十四年八月十七日收件蘆字第一五五九八號申請坐落大園鄉○○
段尖山小段一五－七地號（重測後為大園鄉○○段三七七地號）上部份特定位置，主
張時效取得地上權登記，因未依「時效取得地上權登記審查要點」有關應先行單獨申
請測繪地上權位置圖等之規定辦理，被告即於八十四年八月二十九日以蘆地補字第一
五五九八～九號補正通知書通知補正，因逾十五日未補正齊全，遂於八十五年九月二
十日以蘆地一字第一五五九八～九號駁回登記之申請。原告旋於八十四年十一月一日
蘆地二字第一五八一號申請位置測量，亦因未依台灣省政府地政處八十四年七月十九
日地一字第四八一九○號函示辦理，被告乃於八十四年十一月七日以蘆地二字第一五
八一號通知補正，逾期未補正完竣，乃於八十四年十一月二十九日以蘆地二丈字第一
五八一號駁回勘測申請。原告不服，循序提起一再訴願，遞遭決定駁回，遂提起行政
訴訟，茲摘兩造訴辯意旨於次：
原告起訴意旨略謂︰一、按「非對話而為意思表示者，其意思表示，以通知達到相對
人時，發生效力。」，民法第九五條第一項前段規定詳明。被告命於十五日內補正之
土地登記案件補正通知書既於同年九月十一日始送達原告，有補正通知書底稿二紙上
「收領者」欄內簽押9.11.之具領日期歷歷可按。被告指定之十五日補正期間，應自
八十四年九月十二日起算，同年月二十六日屆滿。被告竟提前於八十四年九月二十日
，為駁回原告申請時效占有地上權登記申請之處分，初已有處分不適用法規之違法。
二、次按「稱地上權者，謂以在他人土地上有建築物，或其他工作物，或竹木為目的
而使用其土地之權。」、「土地總登記後，因合法占有申請取得地上權登記時，應提
出占有土地四鄰之證明書或公證書，或其他足資證明開始占有時及申請登記時繼續占
有之事實。」民法第八三二條、土地登記規則第一一四條第一項規定詳明。本件原告
係以有自己之建築物存在而占有大園鄉○○段尖山小段一五之七號地，合併前占有人
之年資申請時效取得地上權登記時，申請書內所附桃園縣稅捐稽徵處房屋稅籍證明書
一紙，載明：現所有人甲○○，原所有人蘇新拋2.4.三親買賣、（乙○○部分：
1.12.繼承）、起稅年月民國三十一年一月、折舊年數。此項記載表明：大園鄉橫峰
村五鄰尖山十五之一號、十五之二號房屋，已存在於系爭基地上達五十四年之久。故
袛此證明書一紙，已足以認定甲○○、乙○○二人所有大園鄉橫峰村五鄰尖山十五之
一號、十五之二號房屋，至發給證明書日止，存在於系爭基地上五十四年，而取得所
有權之原因為買受或繼承。因此袛此證明書一紙，原告已盡證明：「開始占有時及申
請登記時繼續占有事實」之義務，無須再提出其他諸如四鄰證明、繼承系統圖、用電
證明、戶籍謄本等證物。原告提出之其他證物，容或各個證物非全部有獨立之完善證
據力，惟合併於稅籍證明書使用，則益能加強原告占有要件之完整；被告就此補助性
證物之不完整，亦無必命原告補正之必要。被告以原告就此部分未補正為理由駁回原
告之地上權登記申請，則有悖土地登記規則第一一四條第一項規定，亦有處分不依法
規之違法。三、至補正通知第項所命之地上權位置圖之補正，被告既非逕行駁回登
記申請而改命十五日內補正，且指示：「應經本所測繪位置」，原告袛須遵於十五日
內完繳測繪位置圖所需規費即足，被告自應指揮其內部權責單位複丈繪製地上權位置
圖，附卷繼續進行登記作業。被告捨此不為，於原告依補正通知欲繳費時，初則拒收
，經依章申請複丈測繪，收件後復不在指定之補正期間內測繪，末則以原告未依其不
當（後詳）之補正命令補正為理由，駁回測繪位置圖之申請，其處分亦有不備理由之
不當。四、原告以時效取得地上權為原因申請測繪位置圖，既非申請地上權之取得登
記，被告受理後袛須就原告之主張，依釋明之證據從形式上之觀察為已足，原告因時
效而取得地上權之要件是否確實存在，則不能作實體上之審認；否則，即與地上權登
記本案之審理無異。被告以原告逾十五日未補正占有實體上之證據為理由駁回原告之
測繪位置圖之申請，仍為不備理由之不當處分。五、訴願決定及再訴願決定圴置原告
上列指摘於不顧，仍指「原告就一宗土地之特定部分主張時效取得地上權申請登記，
未依規定先行申請地上權位置測繪，占有時間之完整未證明，未填明土地所有權人之
現住址，經原處分機關命為補正而逾期未予補正；嗣後雖於八十四年九月十六日及同
年十六日申請土地複丈，卻因未檢附占有人占有之始之行為能力證明及身分證明，占
有人占有期間欠詳及未填明土地所有權人之現住址，經原處分機關函請補正仍逾期不
補正，原處分機關分別否准時效取得地上權登記及地上權位置勘測之申請，核無不合
」理由，分遞駁回原告之一再訴願，維持被告之違法處分，其決定亦均有不備理由之
不當。六、綜上，請撤銷原處分及一再訴願決定等語。
被告答辯意旨略謂︰一、按時效取得地上權登記審查要點第二點規定「於一宗土地之
特定部分主張取得地上權者，申請人應先行單獨申請測繪地上權位置圖」暨內政部
年３月日台內地字第八二○三○九三號函示申請人主張因時效完成申請地上權位
置勘測，地政事務所應先依前揭審查要點等有關法令規定審查相符後，始准予辦理。
另台灣省政府地政處八十四年七月十九日八四地一字第四八一九○號函示，台灣省各
縣市地政事務所測量及登記審查人員權責劃分表第七目次，明列於一宗土地之特定部
分主張取得地上權申請位置勘測及時效取得地上權登記之測量登記案件流程為：收件
－審查（測量、登記會審）－實地測量－核發他項權利位置－登記收件－登記審查－
公告－登記，原告前以八十四年八月十七日收件蘆字第一五五九八～九號申請登記，
未經測量會審程序逕送登記課辦理，顯已違反上開審查要點及申請流程之規定。二、
又前項審查要點第十一點規定「占有人占有時效之期間悉依其主張．．．」、第十二
點規定「占有人主張與前占有人之占有時間合併計算者，須為前占有人之繼承人或繼
受人．．．」原告於申請登記書內主張與前占有人蘇新拋之占有時間合併計算，其主
張占有時間（日據昭和十六年間）與登記申請書之原因發生日期（六十二年六月二十
日）不符，且未檢附主張占有時間之前占有人占有事實證明文件；另依同要點第六點
規定「以戶籍謄本為占有事實證明文件申請登記者，如戶籍謄本有他遷記載時，占有
人應另提占有土地四鄰之證明書或公證書等文件」、第七點規定「占有土地四鄰之證
明人，於占有人開始占有時及申請登記時，需繼續為該占有地附近土地之使用人、所
有人或房屋居住者，且於占有人占有之始有行為能力為限．．．。」該登記申請案附
之保證人李萬得、漆樹清，分別自六十三年後始遷入大園村十二鄰中華路一○五號、
橫峰村六鄰尖山一九－一號，是否係其主張占有開始（日據時代昭和十六年間或六十
二年六月三十日）即繼續為該占有地之使用人或房屋居住者欠詳；復依同要點第八點
規定「占有人申請登記時應填明土地所有人之現住址及登記簿所載之住址．．．」原
告亦未依本規定載明土地所有人之現住址，被告乃於八十五年八月二十九日蘆地補字
第一五五七八～九號通知原告除應就地上權測繪位置外，並就其他不符前項要點規定
等事項併同補正，以利其申辦勘測登記之會審作業程序。原告以為補正書所列補正事
項之測繪位置係屬登記機關之權責，其他八項補正事項亦非時效占有取得地上權之要
件，實有誤解而其逾期不能補正之事實歸責於被告顯有欠當。三、原告之時效取得地
上權登記於被告八十四年八月二十九日核定補正，經電話通知補正後代理人延至八十
四年九月十一日始至被告領回原登記案件（該補正通知書之「收領者」處係代理人至
被告領回登記申請書案件之時間而非補正送達時間），因自通知後逾十五日仍未補正
齊全，乃依土地登記規則第五十一條規定於八十四年間九月二十日蘆地一字第一五五
九八～九號駁回登記並無不當。原告於八十四年十一月一日申請他項權利位置測量，
因未依規定檢附占有人主張時效取得之證明文件，經被告依前項規定會審後，即以八
十四年十一月七日蘆地二字第一五八一號通知補正，逾期未補正，乃於八十四年十一
月二十九日以蘆地二丈字第一五八一號駁回勘測之申請，實為適法之處分。四、綜上
所述，本案係原告未諳法令規定檢齊相關證件致延誤登記申請，被告所為之駁回處分
係依法辦理並無違誤，請駁回其訴訟等語。
    理  由
按「有左列各款情形之一者，登記機關應以書面明理由及法令依據，駁回登記之申
請．．．四逾期未補正或未照補正事項完全補正者」為土地登記規則第五十一條第一
項第四款所明定，又「於一宗土地之特定部份主張取得地上權者，申請人應先行單獨
申請測繪地上權位置圖。」「以戶籍謄本為占有事實證明文件申請登記者，如戶籍謄
本有他遷記載時，占有人應另提占有土地四鄰之證明書或公證書等文件，占有人申請
登記時，並應填明土地所有權人之現住址及登記簿所載之住址，」「占有人主張與前
占有人之占有時間合併計算者，須為前占有人之繼承人或繼受人。」時效取得地上權
登記審查要點第二點，第六、七、八及第十二點分別定有明文。本件原告於八十四年
八月十七日向被告申請就坐落大園鄉○○段尖山小段一五－七地號（重測後為大園鄉
○○段三七七地號）上部份特定位置，主張時效取得地上權登記，因未依時效取得地
上權登記審查要點有關應先行單獨申請測繪地上權位置圖等規定辦理，被告即於八十
四年八月二十九日以蘆地補字第一五五九八～九號補正通知書通知補正，因逾十五日
未補正齊全，遂於八十五年九月二十日以蘆地一字第一五五九八～九號駁回登記之申
請。原告旋於八十四年十一月一日蘆地二字第一五八一號申請位置測量，亦因未依台
灣省政府地政處八十四年七月十九日地一字第四八一九○號函示辦理，被告乃於八十
四年十一月七日以蘆地二字第一五八一號通知補正，亦因逾期未補正完竣，乃於八十
四年十一月二十九日以蘆地二丈字第一五八一號駁回勘測申請。原告不服，循序提起
行政訴訟，主張：被告於八十四年九月十一日始送達通知原告補正登記案件，竟於八
十四年九月二十日駁回登記之申請，依民法第九十五條規定，於法不合，原告申請登
記時已附桃園縣稅捐稽徵處房屋稅籍證明書，已能證明原告占有時及繼續占有事實，
自不能命原告補正，且原告已於十五日限期內完繳勘測地上權位置圖之費用，被告應
依職權複丈予以繪製，自屬已依法補正，原處分駁回，於法不合云云。經查：原告於
八十四年八月十七日向被告申請系爭土地之地上權登記，因未先行單獨申請測繪地上
權位置圖及未明申請人與土地所有權人是否有承租關係等八項理由，經被告限期於
十五日內補正，原告自承於八十四年九月十一日收受補正通知書，因逾期未補正，經
被告於八十五年九月十日經原告申請補發駁回登記之通知書而於八十五年十月四日以
後補發駁回申請登記之通知，原告方於八十五年十一月四日提起訴願，（原告若非於
八十五年十月四日以後才收到上開補發駁回申請登記之通知，則其訴訟已逾三十日期
限，原處分已確定），足證被告並非提早於八十四年九月二十日為駁回原告申請地上
權登記之處分，而係遲至八十五年十月四日以後上開駁回原告地上權登記之原處分才
生效，依原告所主張民法第九十五條規定，難謂原處分違法。次查：原告雖於八十四
年九月十六日申請地上權特定部分位置之複丈，惟因其地上權之權利價值欠詳，權利
人身份證明文件欠詳，占有期間主張欠詳，占有人是否行使地上權之意思占有他人土
地，其目的為自主占有或係基於佃農身分占有未詳等資料欠缺，經被告限期十五日內
補正，原告迄今未補正，且於被告指定測量之八十四年九月二十九日（甲○○）及八
十四年十一月一日（乙○○）未到場領導複丈，致尚未完成地上權特定位置之複丈勘
測，反而指摘被告之補正命令為不當，據以主張駁回測繪位置圖之申請之原處分為不
當，其主張尤難採憑。查原告主張時效取得地上權之建物門牌為大園鄉橫峰村五鄰十
五號，而原告據為主要證據之被繼承人（被繼受人）蘇新拋戶籍謄本之門牌為大園鄉
橫峰村五鄰尖山十六號，其建號門牌不同，原告據以主張與蘇新拋合併占有系爭土地
取得地上權云云，亦不足採，從而原告所訴各節，均無足取，本件原處分揆諸首揭規
定及說明，洵無違誤，一再訴願決定，遞予維持，俱無不合，原告起訴意旨，難謂為
有理由，應予駁回。
據上論結，本件原告之訴為無理由，爰依行政訴訟法第二十六條後段，判決如主文。
中    華    民    國     八十七      年      四      月       三        日
                    行 政 法 院 第 三 庭
                                審 判 長 評  事      陳  石  獅
                                         評  事      趙  永  康
                                         評  事      高  啟  燦
                                         評  事      蔡  進  田
                                         評  事      鄭  淑  貞
右  正  本  證  明  與  原  本  無  異
                                         法院書記官  陳  佩  玲
中    華    民    國     八十七      年      四      月       四        日
